【裁判字號】    92,上更(一),543
【裁判日期】    921204
【裁判案由】    偽造文書等
【裁判全文】
臺灣高等法院刑事判決                        九十二年度上更(一)字第五四三號
    上  訴  人
    即  被  告  甲○○
    選任辯護人  張瑞釗律師
右上訴人因偽造文書等案件，不服臺灣臺北地方法院八十八年度訴字第八六二號，中
華民國八十九年八月二十三日第一審判決（起訴案號：臺灣臺北地方法院檢察署八十
七年度偵字第二二０三四號），提起上訴，經判決後，由最高法院發回更審，本院判
決如左：
    主  文
原判決撤銷。
甲○○無罪。
    理  由
一、公訴意旨略以：被告甲○○與告訴人張淑豊均係臺北巿忠孝東路一段八十五號三
    樓大鑫證券股份有限公司（以下簡稱大鑫證券公司）之職員，張女於大鑫證券公
    司內之華南商業銀行新生分行（以下簡稱華南銀行新生分行）開立三帳戶，帳號
    分別為000000000000（綜合存款戶）、000000000000
    （證券戶）、000000000000（員工戶），其中000000000
    000帳戶及000000000000帳戶印章相同，甲○○為在申購公開發
    行新股抽籤制度下增加中籤之機率，乃於民國（下同）八十七年初向張女商借帳
    戶以供其參加抽籤申購新股，張女不疑有它遂答應將000000000000
    （證券戶）之帳戶借予林女使用，同時為便於林女使用該帳戶，乃應林女要求在
    數張空白之「存款類取款憑條」蓋用印章交予甲○○。詎甲○○竟意圖為自己不
    法所有，未經張女同意，利用張女蓋章後交付之空白「存款類取款憑條」，於八
    十七年五月廿一日在大鑫證券公司自張女000000000000之綜合存款
    戶內提領新台幣（下同）壹萬元，自張女00000000000之員工戶內提
    領伍仟元侵占入己，並利用職務之便查知張女擁有「長銘」公司之股票，於八十
    七年五月廿六日在大鑫證券公司盜賣張女「長銘」股票二千股，同年廿八日再利
    用張女所交「存摺類存款取款憑條」自張女證券戶內在大鑫證券公司盜領參萬肆
    仟伍佰元侵占入己，同日甲○○又在大鑫證券公司盜賣張女「長銘」股票一千股
    ，並擬再盜領款項，華南銀行人員發覺有異通知張女，張女始知悉上情而未遂。
    因認被告甲○○涉有刑法第二百十六條、第二百十條之行使偽造私文書及刑法第
    三百三十五條第一項之侵占等罪嫌云云。
二、按犯罪事實應依證據認定之，無證據不得認定犯罪事實；；又不能證明被告犯罪
    者，應諭知無罪之判決，刑事訴訟法第一百五十四條第二項及第三百零一條第一
    項分別定有明文。而所謂認定犯罪事實之證據，係指足以認定被告確有犯罪行為
    之積極證據而言，該項證據自須適合於被告犯罪事實之認定，始得採為斷罪資料
    ，如未能發現相當證據，或證據不足以證明，自不能以推測或擬制之方法，以為
    裁判之基礎（參照最高法院二十九年上字第三一０五號、四十年臺上字第八六號
    及三十年上字第八一六號判例）。又告訴人之指訴係以使被告受刑事訴追為目的
    ，是其陳述是否與事實相符，仍應調查其他證據以資審認 (參照最高法院五十二
    年臺上字第一三００號判例）。而刑法上所謂侵占罪，以被侵占之物先有法律或
    契約上之原因在其持有中者限，否則不成立侵占罪（參照最高法院五十二年臺上
    字第一四一八號判例）。
三、查公訴人據以認定被告甲○○涉有右述犯行，無非係以被害人張淑豊及證人范維
    新、鄭惠蓉之指、證述，並有偽造之八十七年五月廿一日存摺類存款取款憑條影
    本二份、大鑫證券公司客戶交易資料查詢影本乙紙及偽造之八十七年五月廿八日
    存摺類存款取款憑條影本乙份附卷等為其論據。訊據上訴人即被告甲○○供承有
    於右揭時地自上揭告訴人張淑豊華南銀行新生分行帳戶提領一萬元及五千元，並
    出售告訴人張淑豊所有長銘股票二千股，嗣提領賣得之股款三萬四千五百元等事
    實，惟矢口否認有何公訴人指訴之行使偽造私文書及侵占犯行，辯稱：告訴人因
    欠伊九十萬元借款，告訴人就在伊填寫好之取款憑條上蓋章，同意伊自上開帳戶
    領取款項及於八十七年五月二十六日代售長銘股票二千股以清償積欠伊之債務云
    云。經查：
(一)告訴人積欠被告九十萬元未還之事實，除據告訴人供承在卷外，並有告訴人於八
    十七年七月十八日以臺北杭南郵局第四七０號存證信函致被告載明：「乙方（即
    告訴人）積欠甲方（即被告）實為新台幣玖拾萬元，並由雙方確認在案，後方雖
    已失業，但仍誠意償還債務，同意勉力分期償還」等語，有該郵局存證信函影本
    在卷可稽，而告訴人張淑豊因積欠被告債務而簽發之本票，其中九十萬元未獲清
    償，被告執以向臺灣士林地方法院聲請裁定准予強制執行，經該院以八十七年度
    票字第一四００號裁定裁定准予強制執行，並經被告據以向台灣基隆地方法院聲
    請對告訴人張淑豊為強制執行，雖告訴人張淑豊以該九十萬債權已不存在，而向
    該院民事庭提起債務人異議之訴，惟經該院八十七年度訴字第二三六號審理結果
    ，認：「被告（指甲○○）又稱：兩造會算結果，原告（指本案告訴人張淑豊）
    尚欠被告九十萬元，被告保留原告先前所簽之本票作為擔保，並提出原告於八十
    七年七月十八日所書之台北杭南郵局存證信函第四七０號及華南商業銀行八十七
    年五月八日取款憑證為證，上開證物經當庭提示，由原告自認為其所書，且自承
    華南商業銀行取款憑條作為清償所欠被告九十萬元本金及利息三千七百八十元之
    用，但因原告存款不足，致被告未能提領受償等語」等語，而駁回告訴人張淑豊
    異議之訴，有該民事判決書在卷可稽，是告訴人張淑豊確有積欠被告九十萬元債
    務，應堪認定。而查被告有於右揭時地先後提領告訴人張淑豊上揭華南銀行新生
    分行帳戶之款項，並出售告訴人張淑豊所有長銘股票二千股等事實，並有該帳戶
    之八十七年五月廿一日、同年月五月廿八日之存摺類存款取款憑條影本三份及大
    鑫證券公司客戶交易資料查詢影本乙紙在卷可稽，茲被告以其上揭提領款項及出
    售股票均係經告訴人張淑豊同意，告訴人張淑豊亦供述有將該銀行帳戶存摺交予
    被告保管及在該上揭銀行帳戶之存款憑條上蓋用其印章交予被告等事實，惟以因
    被告於八十七年初為申購公開發行新股抽籤，向其借用銀行帳戶，並先存款入該
    帳戶，其為便於被告未抽中時能將原存入款項領出，始開立五至十張之空白取款
    憑條予被告使用，並非同意被告提領該帳戶內屬其所有之存款，而以被告所提領
    之款項係屬其所有，被告亦不否認有向告訴人張淑豊借用銀行帳戶以供參加公開
    發行新股抽籤之用，並先行存款入該銀行帳戶之事實，然查依告訴人所述，告訴
    人張淑豊係提供華南銀行新生分行帳號000000000000號帳戶供被告
    申購新股抽籤之用，而被告上揭所提領之一萬元及五千元係告訴人張淑豊在華南
    銀行新生分行所開設帳號000000000000號及0000000000
    00號帳戶內之存款，則被告所提領之該一萬元及五千元之銀行帳戶並非告訴人
    張淑豊提供被告申購新股之帳戶，依此告訴人張淑豊又豈有為使被告未抽中新股
    時得提領其原所存入之款項，而開立非該出借帳戶之空白取款憑條予被告之理，
    且查若被告係借用告訴人張淑豊名義抽中新股之申購，則該被告所存入之款項即
    當資為支付股款之用，已無應自帳戶提領款項之可言，至若未抽中，被告為提領
    其原存入之款項，則告訴人張淑豊理應逕行於取款憑條上填具提領金額，其是否
    可能蓋用多張空白取款憑條交予被告自行填載金額提領，實有可疑，而查告訴人
    張淑豊積欠被告九十萬元債務，被告既知告訴人張淑豊銀行帳戶內尚有存款，衡
    情當必要求告訴人張淑豊據以償還所積欠之債務，被告又有何盜領之必要，是被
    告所辯係告訴人張淑豊同意其提領款項資為償還債務，並蓋印於取款憑條上等語
    ，尚非無據，況查依告訴人張淑豊銀行帳戶存款往來明細所載，於八十七年五月
    間有十餘萬元至九十五萬元不等之存款，被告若有盜領告訴人張淑豊銀行帳戶存
    款之犯意，又何以僅領取其中區區一萬元及五千元。
(二)被告指述因告訴人張淑豊積欠其債務而於八十七年三月間某日下午前往陽明山竹
    子湖吃飯時，告訴人張淑豊當場同意由其出售其所有股票抵償債務等情，此並據
    證人乙○○於本院審理中證稱：伊與甲○○、張淑豊、李水治等人於八十七年三
    月間一起前往陽明山竹子湖用餐時，甲○○問張淑豊何時還錢，張淑豊說甲○○
    可以隨時賣其股票從其帳戶內拿錢等語（見本院上訴卷八十九年十二月十一日訊
    問筆錄及上更（一）卷九十二年十一月二十日審判筆錄），而證人李水治於本院
    前審調查時亦證稱：八十七年三月間在陽明山有聽到甲○○向張淑豊要債，張淑
    豊有說股票給甲○○賣等語（見本院上訴卷九十年一月十五日訊問筆錄），綜此
    被告及證人乙○○、李水治所述告訴人張淑豊如何同意被告出售其股票抵償債務
    之情節大致相符，而查被告與告訴人張淑豊當時同為大鑫證券公司之營業員，告
    訴人張淑豊積欠被告債務未償，被告既知悉告訴人張淑豊尚有股票，當必要求告
    訴人張淑豊以該股票抵償債務，而若被告有盜賣告訴人張淑豊所有股票以抵償債
    務之犯意，以告訴人張淑豊積欠被告之債務達九十萬元，而告訴人張淑豊僅有之
    區區三千股「長銘」股票，當必一次出售，應無分二次各出售二千股及一千股，
    並致其中所出售「長銘」股票一千股之股款未能領取之理，是被告所辯係經告訴
    人張淑豊同意而出售股票等語，尚非無據，且查告訴人張淑豊積欠被告債務達九
    十萬元，延不償還，而其既有存款，復有股票，竟不主動持以償還積欠被告之債
    務，被告於查知告訴人張淑豊有存款及股票等資產時，自必因而要求告訴人張淑
    豊據以償還其債務，而被告本即可依法向告訴人張淑豊求償，又有何必要盜領告
    訴人張淑豊存款或盜賣告訴人張淑豊之股票，且自告訴人張淑豊銀行帳戶提領存
    款及出售股票後領取股款，須使用該銀行帳戶存摺及告訴人張淑豊所有之印章，
    過程並非簡易，若非事前經告訴人張淑豊同意，並由告訴人張淑豊在取款憑條上
    蓋印連同原所交予保管之存摺，而由被告據以提領，被告又何以能如此順利提領
    告訴人張淑豊存款及股款，至證人李水治雖於偵查時證述係事後在大鑫證券公司
    聽甲○○說張淑豊同意其賣股票云云，惟依上所述，被告係經告訴人張淑豊同意
    始行出售該「長銘」股票以抵償債務，且證人李水治嗣於本院前審調查時到庭證
    述於事前與被告及告訴人用餐之際，當場聽到告訴人同意被告出售其股票抵償債
    務等語，則證人李水治於偵查中之證言，或係於事後再經被告提起告訴人張淑豊
    同意其出售股票之事，並不能因之即認告訴人張淑豊未同意被告出售其股票以抵
    償債務﹔至證人范維新於偵查時雖證稱：「八十七年七月中旬在鄭惠蓉律師事務
    所在台北市○○○路，當時告訴人、被告、鄭惠蓉律師及我四人，據我所知，是
    有債務糾紛，當時張淑豊稱被告盜賣她股票，我問被告，她說告訴人欠她錢當然
    可賣」等語（見偵查卷第二十一頁），暨證人鄭惠蓉於偵查時證稱：「甲○○承
    認賣張淑豊股票，但他認為張某欠他錢，林某有權賣。」等語（見偵查卷第五十
    頁背面），惟依此證人所述僅能證明被告有出售告訴人張淑豊所有股票之事實，
    渠等並未具體指述被告係盜賣告訴人張淑豊之股票，實難採為被告犯罪之不利認
    定，附此敘明。
(三)告訴人張淑豊所有上揭銀行帳戶內之存款及交由集保公司保管之股票，並非由告
    訴人張淑豊交由被告保管持有，被告自無得據以侵占告訴人張淑豊所有銀行存款
    及股票之餘地，況查本件被告係經告訴人張淑豊同意始行提領其銀行帳戶之存款
    及出售其所有股票，被告又有何成立侵占犯行之可言。
    綜上所述，被告所為，核與刑法行使偽造私文書罪及侵占罪之構成要件尚有間，
    其所辯並無行使偽造私文書及侵占犯行，應堪採信，原審未詳加調查，細心勾稽
    ，遽以告訴人張淑豊指述及被告有自告訴人張淑豊銀行帳戶提領款項及出售告訴
    人張淑豊所有股票，即認被告應負行使偽造私文書及侵占罪責，並予以論罪科刑
    ，應有未洽，被告執以上訴，非無理由，則原判決既有可議，自應由本院予以撤
    銷，改判被告甲○○無罪。
據上論斷，應依刑事訴訟法第三百六十九條第一項前段、第三百六十四條、第三百零
一條第一項，判決如主文。
本案經檢察官施慶堂到庭執行職務。
中      華      民      國    九十二    年     十二     月      四      日
                              臺灣高等法院刑事第三庭
                                  審判長法  官  張  連  財
                                        法  官  林  明  俊
                                        法  官  張  傳  栗
右正本證明與原本無異。
如不服本判決，應於收受送達後十日內向本院提出上訴書狀，其未敘述上訴之理由者
並得於提起上訴後十日內向本院補提理由書（均須按他造當事人之人數附繕本）。
                                        書記官  秦  慧  榮
中      華      民      國    九十二    年      十二    月      五      日


司法院資訊處製作；財團法人民間司法改革基金會備份。
